【裁判字號】    89,重訴,555
【裁判日期】    900329
【裁判案由】    侵權行為損害賠償
【裁判全文】
臺灣臺南地方法院民事判決  八十九年度重訴字第五五五號
    原      告  乙○○
                丙○○
                甲○○
                丁○○
    兼共同
    訴訟代理人  戊○○      住.
    被      告  己○○      住.
    訴訟代理人  張文嘉律師
右當事人間請求侵權行為損害賠償事件，本院判決如左：
    主    文
原告之訴及假執行之聲請均駁回。
訴訟費用由原告負擔。
    事    實
甲、原告方面：
    一、聲明：請求判決被告應給付原告乙○○新台幣（下同）二百六十萬元，原告
        丙○○、戊○○、甲○○、丁○○各新台幣二百萬元，及均自起訴狀繕本送
        達翌日起至清償日止，按週年利率百分之五計算之利息。願供擔保請准宣告
        假執行。
    二、陳述：
        （一）緣被告己○○於民國八十八年十二月二十四日下午十八時十分許，騎
              乘車牌號碼ＭＶＦ－九五三號重機車，由南往北方向，沿台南縣善化
              鎮○○路前，應注意機車行進中駕駛人應注意車前狀況，隨時採取必
              要安全措施，且遇視線不清時應減速慢行，保持隨時停車之準備，且
              當地速限僅為時速四十公里，而依當時情形又無不能注意之情事，竟
              疏於注意及此，而貿然以四、五十公里之高速騎駛，致追撞同向在前
              騎駛自行車之楊江金蓮倒地受傷，經送醫仍因顱內出血不治死亡，本
              件車禍經車輛肇事鑑定委員會鑑定被告應負全部之肇事責任，而被告
              之過失致死犯行，經法院判處有期徒刑一年確定在案。
        （二）原告乙○○為死者楊江金蓮之配偶，原告丙○○、戊○○、甲○○、
              丁○○分別為死者楊江金蓮之子女，並有戶籍謄本四份附呈可稽。查
              「因故意或過失，不法侵害他人之權利者，負損害賠償責任」、「不
              法侵害他人致死，對於支出殯葬費之人，亦應負損害賠償責任」、「
              不法侵害他人致死者，被害人之父、母、子、女及配偶，雖非財產上
              之損害，亦得請求賠償相當之金額」民法第一百八十四、一百九十二
              、一百九十四條分別著有明文。原告等因受被告之侵權行為受有損害
              ，爰分別請求如下：
              (一)原告乙○○部分：
                殯葬費：六十萬元。
                精神慰撫金：二百萬元。
                  共計：新台幣二百六十萬元。
              (二)原告丙○○、戊○○、甲○○、丁○○部分：
                精神慰撫金：各二百萬元。
        （三）被告於答辯狀上指稱：「原告在達成和解後，而違約提起本訴」，此
              種說法無非是惡意的誣陷原告，原告提出刑事附帶民事是在八十九年
              三月一日，而調解日期是在八十九年五月二十二日，由此可知被告是
              竭盡能事來誣陷原告，特此一併陳敘。
        （四）另兩造於八十九年五月二十二日所簽之和解書係被告調解人以(一)「此
              種案件都是判緩刑，如果要告下去的話，到時候被告不用被關，而你
              們也可能一元的賠償金都拿不到。」及(二)「你們在三月十日那天去被
              告家中理論為何至今不聞不問，而雙方發生衝突，然而被告他們有驗
              傷單而你們沒有去驗傷，到時候被告可以再告你們。」以此二種條件
              來威脅及欺騙原告致使原告心生恐懼才被迫以五十五萬元和解，此事
              經第一審刑事庭法官有當庭訊問被告之調解人，對方之調解人也承認
              有此一事實。因此被告才會被判一年有期徒刑，所以當認定八十九年
              五月二十二日之和解書無效。以上庭上可調閱第一審的庭訊錄音帶即
              可證明。
        （五）八十九年十二月二日所補簽的和解書是對方調解人說：「這個案件已
              經判決了，希望我們給他台階下，不要說他出面講了，卻沒一個結果
              ，拜託給他簽章好讓他給被告有一個交待就好，並沒有另外的用意，
              要不然你們五十五萬元要還給被告。」，而當時我就很明確的表達簽
              章給他，只是表示我們有收到五十五萬元的用意而已，並不是再次的
              簽和解書，試想我們已經上了一次當了，怎麼會再次的簽和解書給對
              方呢？
        （六）如果可以用五十五萬元來買一條寶貴的生命，那是否我也可給被告五
              十五萬元然後撞死被告呢？被告寧可花費鉅額的律師費、調解人費用
              但卻不肯賠償原告，被告坐擁二棟透天厝，卻如此行徑真是為富不仁
              被告在被害人死後甚至到出殯了都未曾給亡者上香，給被害人家屬致
              歉。且被告當時在醫院連掛號費、醫療費一毛都不肯出，反而冷眼旁
              觀死者的丈夫到處去向人哀求，看著一個老人為了妻子的醫療費向別
              人跪求借貸，此情此景被告可說是禽獸不如。再者被告非但不幫被害
              人家屬辦理機車強制險的理賠，還以此威脅要先無條件和解才肯辦。
              被告謊稱他撞到被害人後就立即叫救護車，然後向警方報到，事後法
              官查證全是謊言。
        （七）綜上被告對被害人楊江金蓮之死，既有過失責任，而且被告須負全部
              之肇事責任，原告等因受被告之侵權行為受有損失及傷害，原告請求
              被告應給付原告如聲明所示之賠償金。
    三、證據：提出台南縣善化鎮調調委員會調解筆錄影本一件、戶籍謄本四件、公
        墓使用許可證存根影本一件、收據影本二十紙，及聲請調閱本院八十九年度
        交訴字第六一號過失致死事件審理期日錄音帶。
乙、被告方面：
    一、聲明：請求判決原告之訴駁回。如受不利判決願供擔保請准宣告免為假執行
        。
    二、陳述：
        （一）兩造間已成立民事和解，原告之訴顯無理由：
              緣被告己○○於本件交通肇事意外後，即積極地透過調解委員會尋
              求與死者楊江金蓮之家屬即本件原告等人達成民事賠償之機會，且於
              八十九年五月二十二日在台南縣善化鎮調解委員會達成賠償原告等人
              五十五萬元之合意，被告之父親楊添發等人並立即將該款項交付予死
              者配偶乙○○，無奈本件調解書之製作與規定不合，而未被  鈞院核
              准成立，然兩造當時有成立合解之意思甚明，此合先敘明。
        （二）嗣原告利用  鈞院刑事庭以八十九年度交訴字第六一號審理本件被告
              過失致死案程序中，提起刑事附帶民事賠償之訴訟，其後移由  鈞院
              新市簡易庭八十九年度新調字第八七號受理，被告等即要求原告等人
              補簽和解書，嗣經幾番溝通，而於第一之調解期日（八十九年十二月
              四日）前二日在台南縣議員王期昌家中由戊○○等人補簽和解書，前
              ，此有證人尤華恩、郭仲進（原告方面之調解人）在場見證，至於該
              和解書之日期為八十九年五月二十二日，乃係原告謂既係為前次調解
              而補簽，當以前次調解成立之期日為和解書之期日。
        （三）詎原告等人嗣竟稱甲○○並未參與和解，故和解書無效云云，顯與事
              實不符，蓋和解書上之印章乃均係原告一方所提出並蓋印，縱甲○○
              當日未在現場，亦有充分理由可信甲○○已授權戊○○等人處理和解
              事宜，否則戊○○等人是否即應負刑法偽造文書印文罪章之罪嫌，懇
              請  鈞院審酌。
        （四）綜上所述，本件民事賠償案件既已達成和解，且被告亦已將賠償金額
              一次付訖，則原告等即不可再要求，詎原告等竟違約而提起本訴，顯
              無理由。
    三、證據：提出和解書影本一件，及聲請訊問證人尤華恩。
丙、本院依職權調閱本院八十九年度交訴字第六一號被告過失致死案件歷審卷宗，及
    向台南縣善化鎮調解委員會調取該會八十九年民調字第九四號調解事件卷宗，並
    訊問證人林金群、梁水上、李佳隆。
    理    由
一、原告主張：被告於八十八年十二月二十四日下午十八時十分許，騎乘車牌號碼Ｍ
    ＶＦ－九五三號重機車，由南往北方向，沿台南縣善化鎮○○路前，應注意機車
    行進中駕駛人應注意車前狀況，隨時採取必要安全措施，且遇視線不清時應減速
    慢行，保持隨時停車之準備，且當地速限僅為時速四十公里，而依當時情形又無
    不能注意之情事，竟疏於注意及此，而貿然以四、五十公里之高速騎駛，致追撞
    同向在前騎駛自行車之楊江金蓮倒地受傷，經送醫仍因顱內出血不治死亡，本件
    車禍經車輛肇事鑑定委員會鑑定被告應負全部之肇事責任，而被告之過失致死犯
    行，經法院判處有期徒刑一年確定在案。原告乙○○為死者楊江金蓮之配偶，原
    告丙○○、戊○○、甲○○、丁○○分別為死者楊江金蓮之子女，爰依侵權行為
    損害賠償之法律關係，請求被告賠償原告乙○○殯葬費六十萬元及精神慰撫金二
    百萬元；賠償原告丙○○、戊○○、甲○○、丁○○精神慰撫金各二百萬元等情
    。
    被告則以：被告於本件交通肇事意外後，即積極地透過調解委員會尋  求與死者
    楊江金蓮之家屬即本件原告等人達成民事賠償之機會，且於八十九年五月二十二
    日在台南縣善化鎮調解委員會達成賠償原告等人五十五萬元之合意，被告之父親
    楊添發等人並立即將該款項交付予死者配偶乙○○，雖本件調解書之製作與規定
    不合，而未經法院核准成立，然兩造當時有成立合解之意思甚明，且兩造並於八
    十九年十二月二日在台南縣議員王期昌家中，由戊○○等人補簽和解書，是本件
    民事賠償案件既已達成和解，且被告亦已將賠償金額一次付訖，則原告之請求，
    顯無理由等語，資為抗辯。
二、經查本件原告主張：被告於八十八年十二月二十四日下午十八時十分許，騎乘機
    車，在台南縣善化鎮○○路前，疏未注意超速行駛，致追撞同向在前騎駛自行車
    之楊江金蓮倒地受傷，經送醫仍因顱內出血不治死亡，本件車禍經車輛肇事鑑定
    委員會鑑定被告應負全部之肇事責任，而被告之過失致死犯行，經法院判處有期
    徒刑一年確定在案之事實，業經本院調閱本院八十九年度交訴字第六一號被告過
    失致死案件歷審卷宗查明屬實，並為被告所不爭執，自堪認原告之上開主張為真
    實。
三、又查本件車禍發生後，兩造於八十九年五月二十二日在台南縣善化鎮調解委員會
    調解結果，由被告賠償原告五十五萬元，並由被告當場交付五十五萬元予原告，
    嗣因調解書內容有所欠缺，送請本院核定時，經退回補正，而未經核定成立，兩
    造又於十九年十二月二日補簽和解書，又原告亦已領取強制保險金一百二十萬元
    等情，業經證人即本件調解人員林金群、梁水上、李佳隆、尤華恩到庭結證屬實
    ，並經本院向台南縣善化鎮調解委員會調取該會八十九年民調字第九四號調解事
    件卷宗查明無訛，即令原告對於八十九年五月二十二日在台南縣善化鎮調解委員
    會，收受由被告賠償之現金五十五萬元，又於十九年十二月二日補簽和解書，並
    已領取強制保險金一百二十萬元之事實亦是認在卷，雖主張：兩造於八十九年五
    月二十二日所為之調解書，係因被告調解人以(一)「此種案件都是判緩刑，如果要
    告下去的話，到時候被告不用被關，而你們也可能一元的賠償金都拿不到。」及
    (二)「你們在三月十日那天去被告家中理論為何至今不聞不問，而雙方發生衝突，
    然而被告他們有驗傷單而你們沒有去驗傷，到時候被告可以再告你們。」以此二
    種條件來威脅及欺騙原告致使原告心生恐懼才被迫以五十五萬元和解，是八十九
    年五月二十二日之和解無效，又八十九年十二月二日所補簽的和解書是對方調解
    人說：「這個案件已經判決了，希望我們給他台階下，不要說他出面講了，卻沒
    一個結果，拜託給他簽章好讓他給被告有一個交待就好，並沒有另外的用意，要
    不然你們五十五萬元要還給被告。」，是原告簽和解書，只是表示有收到五十五
    萬元之意思，並無和解之意云云。是以，本件所應審酌者在於兩造是否就系爭車
    禍之損害賠償經意思表示一致而達成和解？經查：
    （一）按依鄉鎮市調解條例規定由各該鄉鎮市公所調解委員會調解成立所作成之
          調解書，係屬雙方當事人以終止爭執為目的而互相讓步所為之合意。縱該
          調解書因未經法院核定，不生鄉鎮市調解條例第二十四條第二項規定之與
          民事確定判決有同一之效力，仍應認為具有私法上和解契約之效力（最高
          法院八十七年度台上字第二三四二號判決參照）。查兩造於八十九年五月
          二十二日在台南縣善化鎮調解委員會所為之調解書，雖嗣因調解書內容有
          所欠缺，送請本院核定時，經退回補正，而未經核定成立，然經核本件調
          解書所載之調解結論計有第一項「聲請人（即被告）願給付殯葬費、精神
          慰藉金及一切賠償費用計新台幣伍拾伍萬元以現金當場一次付清」；第二
          項「經台南區車輛行車事故鑑定委員會肇事原因歸責於己○○（即被告）
          」；第三項「對造人（即原告）願拋棄其餘民事請求權及兩造願放棄刑事
          告訴權」；第四項「聲請人及其母（楊陳明珠）願放棄於八十九年三月十
          日雙方所發生衝突之民刑事告訴權」等四項，經送請本院審核時，經退回
          補正之事項係指調解書第四項係就另件糾紛為調解，不宜一併列入本件調
          解事由，而調解書所列之第一、二、三項就本件車禍所為之調解，並無不
          得調解之事由存在，則揆諸前揭說明，雖本件本件調解書尚未經法院核定
          ，亦僅不生鄉鎮市調解條例第二十四條第二項規定之與民事確定判決有同
          一之效力，自仍具有私法上和解契約之效力甚明。
    （二）又按調解成立，即屬民法上和解。和解有使當事人所拋棄之權利消滅，及
          使當事人取得和解契約所訂明權利之效力，而和解契約經當事人意思表示
          一致即足成立。查兩造法院於八十九年五月二十二日在台南縣善化鎮調解
          委員會，就被告關於系爭車禍所應負之損害賠償責任成立調解，有台南縣
          調解委員會八十九年民調字第九四號調解卷所附之調解筆錄及調解書可參
          ，即原告對於兩造於上開時地成立調解乙節亦不爭執，雖主張：上開調解
          係因受被告之威脅及欺騙，致使原告心生恐懼才被迫以五十五萬元和解，
          並非原告之本意，是和解無效云云。惟經質之證人即本件調解委員林金群
          於本院審理時到庭結證：「本件是由我調解，調解時被告給付強制保險金
          壹佰貳拾萬元，另再付五十五萬元，合計壹佰柒拾伍萬元，伍拾伍萬當場
          由我交由乙○○（即被告）收受，之後他先離開，由他兒子戊○○（即被
          告）在場寫調解書，調解書是財政課長代寫，為何沒有寫壹佰柒拾伍萬元
          ，要問他才知道，調解時都是當事人自己的意思，調解不只一次，之前有
          先調解三、四次，肇事者經濟能力不好，依照我們調解的經驗，這個金額
          是行情。當時原告是自己願意答應這個條件的，沒有脅迫及詐欺情事，調
          解當時由原告父子當場點收伍拾伍萬，而壹佰貳拾萬元之前就已申請並領
          訖。後來本件調解未經核定，是因調解書第四項傷害部分與本件調解內容
          無關，才遭退回補正，其後補正之後因原告不同意，所以才沒再送法院核
          定。」；證人即調解會主席梁水上亦證稱：「本件調解都是雙方自願，調
          解成立當場我不在場，但之前協調時我都有在場，當時協調時原告並沒有
          被脅迫或詐欺，被告有說經濟狀況不好，拿不出什麼錢出來。」；證人即
          本件調解之紀錄李佳隆則結證：「調解時原告並無被脅迫或詐欺情形，調
          解當時是先經過兩造協調講好，當天再將和解內容釐清，並寫調解書交付
          金錢，當時是兩造自願和解，並沒有非出於本意之情形，當天的重點在交
          付現金伍拾伍萬元，有沒有談到壹佰貳拾萬元的事，我不是很清楚，但事
          後我知道他們之前有協調又付壹佰貳拾萬元的強制保險金。」（以上分別
          見本院九十年三月十五日言詞辯論筆錄），足見兩造於調解時均出自本意
          已明，原告雖另以前揭證人林金群與被告有親屬關係，其證言有偏頗，而
          否認前揭證詞，然參以證人尤華恩亦結證稱：「我是兩造請求參與最後一
          次調解的公證人，本件在刑事庭時，兩造就為了協調賠償金額談了幾次，
          調解前的最後一次協調我有在場，經原告方面之協調人郭仲進和我協調兩
          造，到最後達成共識，強制保險壹佰貳拾萬元，另再付現金伍拾伍萬元，
          當時我們就請兩造聲請當地調解委員會寫調解書，寫調解書時我有在場，
          當時就我參與所知，本件調解並無非法情事，都是兩造之本意。」等語在
          卷（見同上筆錄），核與本件調解之證人林金群、梁水上、李佳隆所述之
          調解情節相符，益徵前揭證詞堪認為真實可採。再參以，上開調解書內容
          有所欠缺，送請本院核定時，經退回補正，而未經核定成立，兩造又於十
          九年十二月二日補簽和解書等情，原告雖稱補簽和解書僅係表示已收受被
          告之五十五萬元，並無和解之意云云，惟觀諸證人尤華恩明確證述：「因
          調解書一直未為能補正，本件是由我們協調的，所以才由我出面協調兩造
          補和解書，本來要在一審終結前寫，後來拖到刑事高分院時才和原告取得
          聯絡，經過他同意約定在他老師家，我和郭先生一起將調解書的內容請原
          告重新簽和解書，依當時的情形，原告並無被迫或被詐欺的情形，但他心
          理怎麼想，我們也不得而知，當時原告有提出很多疑問，我們和他老師有
          一一說明清楚。」等語在卷（見同上筆錄），則原告若非已與被告達成和
          解屬實，何須第二次簽具和解書，綜上各情，顯見上開調解書所載之和解
          內容係經兩造意思表示合致而成立，甚為明灼。
    （三）再按因被詐欺或脅迫所為之意思表示，固得主張撤銷之，惟當事人主張意
          思表示係被詐欺或脅迫而為之者，應就其被詐欺或被脅迫之事實，負舉證
          之責任（最高法院四十四年台上字第七五號判例及四十七年度台上字第一
          六三二號判決分別參照）。查原告雖主張上開和解之意思表示，係基於被
          告之詐欺及脅迫所為而認無效云云，然依民法第九十二條既規定，被詐欺
          或脅迫之意思表示，須經撤銷始生其法律上失其效力之效果，原告自始並
          未向被告行使撤銷之意思表示，是以上開和解效力，在未經撤銷前，當然
          仍有效存在。此外，原告對其主張受詐欺及脅迫而為和解之意思表示乙節
          ，復自始未能舉出任何證據以實其說，其空言主張，自難憑採。
    （四）末按和解不得以錯誤為理由而撤銷之，但有左列事項之一者，不在此限．
          ．．三、當事人之一方對於他方當事人之資格或重要之爭點有錯誤而為和
          解者，民法第七百三十八條第三款固定有明文。而所謂錯誤，乃指意思表
          示之人對於構成意思表示內涵之效果意思，與其表示於外之表示內容，因
          錯誤或不知而致生齟齬而言。致於形成表意人內心效果意思之原因，則稱
          為動機，導致表意人內心效果意思之動機十分繁雜，且只存在表意人之內
          心，不表示於意思表示中，故為相對人所無法查覺，是除當事人之資格或
          物之性質有誤，且為交易上認為重要者，始可視為意思表示內容之錯誤外
          ，其餘動機錯誤若未表示於意思表示中，且為相對人所明瞭者，不受意思
          表示錯誤規範之保護，否則法律之安定性及交易之安全無法維護，此觀民
          法第八十八條第二項之規定自明。查原告主張其對調解過程中，係因原告
          曾到被告家發生衝突，怕被告告傷害，才會被迫與被告以五十五萬元達成
          和解之意思云云，然並未能舉出被告有何詐欺或脅迫之情事，而當事人願
          接受和解之原因十分眾多紛紜，且為對造當事人所不得而知，是原告主張
          其因前揭原因而形成和解之意思表示縱然屬實，亦屬於其願與被告達成和
          解之動機有誤，而非意思表示錯誤，而此動機有誤既非當事人之資格，更
          非物之性質有錯誤，依前開說明自不得按錯誤之規範主張受保護，自難以
          其內心動機之錯誤，而影響兩造本於當時雙方意思表示合致所為和解契約
          力。
四、綜上所述，兩造就本件車禍，被告所應負之侵權行為損害賠償責任，既經調解成
    立而達成和解之意思表示，並由被告依和解契約履行賠償責任完畢，從而，原告
    依侵權行為之法律關係，請求被告應給付原告乙○○二百六十萬元，原告丙○○
    、戊○○、甲○○、丁○○各新台幣二百萬元，及均自起訴狀繕本送達翌日起至
    清償日止，按週年利率百分之五計算之利息，於法洵屬無據，應予駁回。
五、至原告聲請調閱本院八十九年度交訴字第六一號過失致死事件審理期日錄音帶，
    以證明原告確實係被迫於被告以因原告曾到被告家發生衝突，怕被告告傷害，才
    會被迫與被告以五十五萬元達成和解，而上開情事並經證人尤華恩於刑事庭當庭
    不否認，惟經本院就此點當庭質之證人尤華恩則稱：「刑事庭法官有問和解條件
    伍拾伍萬是否有附帶其他條件，因為事實上本件有附帶撤回傷害告訴，所以我沒
    有回答。」，且經調閱上開刑事卷，卷內之各次審理筆錄亦均無訊問證人尤華恩
    之記載，再核原告之上開主張，與本件判決結果亦不生影響，爰不予斟酌，併此
    敘明。
六、原告受敗訴判決，其假執行之聲請即失所依據，應併予駁回。
七、結論：本件原告之訴為無理由，依民事訴訟法第七十八條、第八十五條第一項前
    段，判決如主文。
中      華      民      國    九十      年      三      月    二十九    日
                                臺灣臺南地方法院民事第二庭
~B法      官    蔡  美  美
右正本證明與原本無異
如對本判決上訴，須於判決送達後廿日內向本院提出上訴狀（須附繕本）。
中      華      民      國    九十      年      三      月    二十九    日
~B法院書記官    高  惠  美


司法院資訊處製作；財團法人民間司法改革基金會備份。
